---
title: "ASA - Les communautés végétales"
author : "Abdourahmane Diallo, Antoine Quennevat, Odin Rumianowski, Louis Schroll"
date: "2023-10-05"
output :
  html_document :
    toc : yes
    toc_float : yes
    warning : no
    message : no
    number_sections : yes
    code_fold : hide
    style : simplex
---


Ce travail porte sur l’analyse de relevés floristiques en lien avec les conditions physico-chimiques des sols. Les relevés ont été effectués sur 97 stations situées sur la plaine côtière d’Algérie. A chaque station, 11 variables environnementales ont été mesurées. L’objectif est de déterminer **quelles sont les variables environnementales structurant les communautés végétales ?**

Pour répondre à cette question, et étant donné que nous avons 2 tableaux l'un pour les espèces végétales (réponse) et l'autre pour les paramètres environnementaux (explicatif), nous allons faire une analyse canonique. Puisque les données d'espèces végétales sont des comptages par espèce et par station, l'analyse la plus appropriée est la CCA (Canonical Correspondent Analysis). 

Il est fort probable qu'il y ai de la corrélation spatiale entre les différentes stations, or les données contiennent un 3e tableau avec les coordonnées de chaque site. Cela va nous permettre de tester l'autocorrélation spatiale avec un test de Mantel, puis d'intégrer cette autocorrélation dans la CCA en faisant une pCCA (partial canonical correspondent analysis). 


```{r setup, include=FALSE}
knitr::opts_chunk$set(echo = TRUE, warning=FALSE, message = FALSE)
```


### Chargement des packages necessaires et des donnees

```{r, warnings = FALSE, message=FALSE}
rm(list=ls())
library(readxl)
library(vegan)
library(dplyr)
library(ggplot2)
library(corrplot)
library(PerformanceAnalytics)
library(ade4)
```



```{r Chargement des données, echo=FALSE, warnings = FALSE, message=FALSE}

Path = "data_vegetation_french.xls"

data_flower <- read_xls(Path, sheet = "flo")

data_environment <- read_xls(Path, sheet = "mil") %>%
  lapply(as.numeric) %>%
  as.data.frame()

colnames(data_environment) <- c("Argile","Limon","Sable","K2O","Mg", "Na_100g","K", "Conduc","Capa_Reten","Na_Liter","Altitude"  )

data_coordinate <- read_xls(Path, sheet = "coord") %>%
  lapply(as.numeric) %>%
  as.data.frame()

data_association <- read_xls(Path, sheet = "association")

```

# Exploration des données
## Structures 

```{r}
summary(data_association)
summary(data_coordinate)
summary(data_flower[, 1:3])
summary(data_environment)

```

On vérifie s'il y a des NA dans le jeu de données

```{r}
colSums(is.na(data_flower))
colSums(is.na(data_environment))

```
Ok, il n y a pas de NA dans les données environnement et floristique.


On vérifie s'il y a des stations qui ne présentent aucun individu.

```{r}
apply(data_flower, 1, sum)

```

Ok, toutes les stations présentent des individus.


## Distribution des variables environnementales

On regarde maintenant la distribution des variables explicatives

```{r}
par(mfrow=c(2,2))
for (i in 1:ncol(data_environment)) {
  boxplot(data_environment[,i],col='blue',ylab=colnames(data_environment)[i])
  dotchart(data_environment[,i],pch=16,col='blue',xlab=colnames(data_environment)[i]) 
  hist(data_environment[,i],col='blue',xlab=colnames(data_environment)[i], main = "")
  qqnorm(data_environment[,i],pch=16,col='blue')
  qqline(data_environment[,i],col='red')
}
```

On note 3 particularités dans la distribution de ces variables:

- capa_reten possède 2 outliers. Puisqu'on ne connait pas la stratégie d'échantillonnage, on ne peut rien faire.

- sable possède beaucoup de petites valeurs et quelques très hautes valeurs éloignant sa distribution d'une distribution normale. Centrer réduire la variable va atténuer cet effet.

- altitude est semi quantitative, avec une répartition inégale de chacune des valeurs.



## Corrélation des variables environnementales

On regarde la matrice de corrélation des variables environnementales (en considerant l'Altitude comme une variable quantitatif).

```{r Correlations, warnings = FALSE, message=FALSE}
#matrice de corrélation des variables environnementales 
chart.Correlation(data_environment)
```
En considerant l'Altitude comme une variable qualitatif.
```{r  Correlation avec Altitude comme facteur}

boxplot(data_environment$Conduc~as.factor(data_environment$Altitude),
        ylab = "Conductivité",
        xlab = "Altitude")

```


On décide de retirer les variables dont les coefficients de correlation sont supérieurs à **0.7**.

A partir de ce seuil, on constate que la variable sable est corrélée négativement à l'**argile**, On retire donc argile. De plus, NA100g est corrélée positivement à NA+ et conduc, qui sont toutes deux également corrélées positivement. On décide de retirer **NA100g** et **NA+** du jeu de données environnemental.



```{r suppression des colonnes corrélées}

data_environment <- data_environment[,-c(1,6,10)]

```


Nous avons décidé de faire deux analyses statistiques avec et sans la variable **Altitude**.
Dans un premier temps, on garde l'Altitude.


## Standarization
Les variables varient sur des échelles différentes, on va donc les centrer et les réduire.
```{r Standarization des données de environnement}
data_environment <- scale(data_environment,center = T, scale = T)
```





## Données floristiques

On s'intéresse maintenant à la distribution des espèces par station
```{r Distribution des spèces}
barplot(table(as.vector(unlist(as.vector(data_flower)))), xlab = "Abondance", ylab = "Fréquence", col = "blue")
hist(apply(data_flower, 1, sum),col='blue', main="", xlab = "Total de plantes par station")
hist(apply(data_flower, 2, sum),col='blue', main="", xlab = "Nombre d'individus d'une même espèce (toute station confondue)")
```
On constate une très grande proportion de 0 dans tableau, avec la plupart des espèces peu présentes sur l'ensemble des stations (entre 0 et 20 individus), mais une espèce présente (plus de 120 individus). On va donc opérer une transformation de Hellinger sur les données floristiques.

```{r Standarization des données floristiques}
data_flower <- decostand(data_flower, "hellinger")
```


## Données spatiales
Enfin, on va représenter les sites d'études

```{r Coordonnées}
plot(data_coordinate)
```
Les stations sont réparties de manière régulière dans l'espace.




# Recherche d'une autocorrelation spatiale: Test de Mantel

Dans cette partie, nous allons effectuer un test de Mantel pour évaluer la corrélation entre deux matrices de distance : la matrice spatiale et la matrice de l'environnement.

Le test de Mantel est utilisé pour détecter une éventuelle autocorrélation spatiale dans les données multivariées, en considérant à la fois la distance géographique et la distance entre les caractéristiques du milieu.


## Matrice géographique

Pour commencer, nous importons les données spatiales à partir du fichier `coord` et calculons la matrice de distance géographique en utilisant la distance euclidienne.

```{r}
# Calcul de la matrice de distance spatiale
matrice_spatial <- dist(data_coordinate) # Matrice spatiale

```


## Matrice du milieu
En suite nous préparons la matrice de distance.  

```{r}
# Calcul de la matrice de distance du milieu (standardisée)
matrice_env<- dist(data_environment, method = "euclidean") # Matrice du milieu

```

## Test de Mantel
Nous effectuons maintenant le test de Mantel pour évaluer la corrélation entre les deux matrices.
Nous avons décidé de faire un nombre de permutation plus élévée (n = 10 000) car on observait de la variation dans les résultats du test de Mantel.
```{r}
# Test de Mantel

R <- mantel.randtest(matrice_spatial, matrice_env, nrepet = 10000)

# Affichage des résultats
R 
plot(R, main = "Test de Mantel")

```

Les résultats du test de Mantel montrent une corrélation positive faible entre les deux matrices de distance.

## Conclusion

En conclusion, il existe une similitude entre les variables caractérisant le site de l'étude, expliquée par leur proximité géographique.



# Détermination des variables structurant les communautés : pCCA

## Standardisation 

(déjà réalisée)


## Selection des variables pertinententes avec ordistep

ordistep permet de selectionner les variables a conserver dans le modele en se basant sur des tests de permutations. Les variables qui ne permettent pas une amelioration significative du modele sont ainsi retires.

Dans le code ci-dessous, on construit tout d'abord la formule que le modele devra utiliser afin de specifier que les donnees spatiales doivent etre pris en compte dans le modele afin de retirer la part de variance explique par les variables environnementales qui serait liee a de l'autocorrelation spatiale.


```{r }
data_environmentAndCoord = cbind(data_environment, data_coordinate)

formule_pcca <- formula(paste("data_flower ~",                              paste(names(data_environmentAndCoord)[1:(length(data_environmentAndCoord)-(length(data_coordinate)))], collapse = " + "), "+ Condition (", paste(names(data_environmentAndCoord)[(length(data_environmentAndCoord)-(length(data_coordinate)-1)):length(data_environmentAndCoord)], collapse ="+"),")"))

print(formule_pcca)

pccaModel <- cca(formule_pcca, data_environmentAndCoord,scan=F)

ordistep(pccaModel,perm.max=500)
```


## Construction du modèle final


Finalement, après selection de variable il nous reste 6 variables environnementales : Sable, Mg, K, Conduc, Capa_Reten et Altitude. Le modele finale est donc le suivant :

```{r}
formulePcca_finale = formula("data_flower ~ Sable + Mg + K + Conduc + Capa_Reten + Altitude +
Condition(x + y)")
pccaModel_finale <- cca(formulePcca_finale, data_environmentAndCoord,scan=F)
```

## Validité et significativite du modele

Tout d'abord verifions que les variables retenues n'ont pas une correlation trop forte entre elles.
```{r}
vif.cca(pccaModel_finale) 
```

Les variables dont la valeur de VIF est supérieure à 10 ne sont pas conservées. Dans le cas présent, aucune variable n'est sujette à une colinéalité trop importante.

Regardons la part de variance expliquée par notre modèle

```{r}
pccaModel_finale

```

On verifie que la pCCA est bien significative

```{r}
anova.cca(pccaModel_finale)
```

Finalement, les resultats de la pCCA sont significatifs (p=0,001). L'inertie totale de l'analyse est 7.97, l'environnement en explique **11,6%** et les donnees spatiales **8,8%**.

Les 2 premiers axes representent **56,6%** de la variance expliquee par l'environnement (independament de l'effet spatiale), et **6,6%** de la variance totale.



## Importance des variables dans le modele
On peut aussi verifier la significativité de chaque variable environnementale du modele
```{r}
anova(pccaModel_finale, by="terms", perms.max=1000)
```

```{r}
pccaModel_finale$CCA$biplot
```

## Representation des resultats
```{r}
plot(pccaModel_finale, type="n", scaling =3)
text(pccaModel_finale, dis="cn",col="black",cex = 1.2)
text(pccaModel_finale, "species", col="blue", cex=0.8)
```



Ici la representation est refaite en colorant selon la communauté vegetale de chaque site. (determine par un expert), qui sont contenue dans les **données associations**.
```{r}
scl <- 2 
colvec <- c("darkred", "darkblue", "darkgreen","darkorange","darkmagenta","darkcyan","darkgrey")

association = unique(data_association$association) %>%
  as.factor()
data_environmentAndCoord$association <- as.factor(data_association$association)
#head(with(data_environmentAndCoord, colvec[association]))

# Ajouter les axes sans les points :
plot(pccaModel_finale, type = "n", scaling = scl)
# Ajouter les fleches pour les variables environnementales :
text(pccaModel_finale, dis="cn",col="black",cex = 1.2)
# Ajouter les points (1 point = 1 ligne = 1 site)
with(data_environmentAndCoord, points(pccaModel_finale, display = "sites", col = colvec[association],
                      scaling = scl, pch = 21, bg = colvec[association]))
# Ajout des especes : (ça fait charge)
#text(pccaModel_finale, display = "species", scaling = scl, cex = 0.8, col = "darkcyan")
# Ajout d'une legende pour les couleurs :
with(data_environmentAndCoord, legend("topright", legend = levels(association), bty = "n",
                      col = colvec, pch = 21, pt.bg = colvec))
```

Les variables structurant la communauté sont donc : l'altitude, la teneur en sable, la concentration en magnésium Mg, la capacité de rétention du sol, la conductivité du sol et la concentration en potassium. Comme l'argile, la concentration en sodium Na+/L et la teneur?? en mg de Na+/mg était corrélés à la teneur en sable et à la conductivité respectivement, ces 3 variables sont aussi à considérer comme strucutrant la communauté. En ajoutant les communautés sur le graphique, cela permet de bien se rendre compte que ces variables strucutrent les communautés. 

Une interprétation possible des axes: 

Le premier axe est positivment lié avec la concentration en K(et plus faiblement avec les variables liés à la richesse ioniques i.e. la conductivité et Mg) et négativement avec l'altitude. L'effet de cette axe pourrait être attibué à l'influence de la mer. Le station proche de la côte ont une altitude plus faible et une richesse en K plus forte.

Le second axe est positivement lié avec la teneur en sable et négativement avec la capacité de rétention. Cette pourrait traduire la capacité du sol à retenir l'eau, les sols riches en sable et pauvre en argile ont de faibles capacités de rétention en eau.

 
Comme l'altitude a une distribution particulière, semble quantitative, et semble avoir un rôle important dans les résultats alors qu'elle varie seulement entre 1 et 7m, nous avons décidé de refaire les analyses en l'excluant. 


# Analyse avec retrait de l'altitude


```{r  Suppression de Altitude}
data_env_sans_alt <- data_environment %>%
  as.data.frame() %>%
  select(-Altitude)

head(data_env_sans_alt)
```
## Mantel
```{r}
# Calcul de la matrice de distance spatiale
matrice_spatial <- dist(data_coordinate) # Matrice spatiale

# Calcul de la matrice de distance du milieu (standardisée)
matrice_env_sans_alt <- dist(data_env_sans_alt, method = "euclidean") # Matrice du milieu

# Test de Mantel

R <- mantel.randtest(matrice_spatial, matrice_env_sans_alt, nrepet = 10000)

# Affichage des résultats
R # p-value: 0.1418581, Observation: 0.04313656
plot(R, main = "Test de Mantel")
```

On observe que sans l'altitude le test de Mantel n'est plus significatif. Nous poursuivrons tout de même l'analyse avec une pCCA, car au vu de l'échantillonnage on s'attend à de l'autocorrélation spatiale. Cela permettra aussi une meilleure comparaison avec l'analyse précendent (avec altitude). 

## Détermination des variables straucturants les communautés: pCCA

### Selection des variables pertinententes avec ordistep

```{r }
data_environmentAndCoord_sans_alt = cbind(data_env_sans_alt, data_coordinate)

formule_pcca_sans_alt <- formula(paste("data_flower ~",                              paste(names(data_environmentAndCoord_sans_alt)[1:(length(data_environmentAndCoord_sans_alt)-(length(data_coordinate)))], collapse = " + "), "+ Condition (", paste(names(data_environmentAndCoord_sans_alt)[(length(data_environmentAndCoord_sans_alt)-(length(data_coordinate)-1)):length(data_environmentAndCoord_sans_alt)], collapse ="+"),")"))

print(formule_pcca_sans_alt)

pccaModel_sans_alt <- cca(formule_pcca_sans_alt, data_environmentAndCoord_sans_alt,scan=F)

ordistep(pccaModel_sans_alt,perm.max=500)
```

On garde seulement 4 variables. On remarque que la variable Mg est retirée alors qu'elle était conservée dans l'analyse avec l'altitude.

### Construction du modele finale

Finalement, apres selection de variable il nous reste 4 variables environnementales : Sable, K, Conduc et Capa_Reten. Le modele finale est donc le suivant :
```{r}
formulePcca_finale_sans_alt = formula("data_flower ~ Sable + K + Conduc + Capa_Reten +
Condition(x + y)")
pcca_finale_sans_alt <- cca(formulePcca_finale_sans_alt, data_environmentAndCoord_sans_alt,scan=F)
```

### Validite et significativite du modele

Tout d'abord verifions que les variables retenues n'ont pas une correlation trop forte entre elles (ce qui ne doit pas etre le cas etant donne que cela a ete verifie lors de l'exploration des donnees)
```{r}
vif.cca(pcca_finale_sans_alt) 
```
Toutes les valuers de VIF sont < 10 => ok

Regardons la part de variance expliquee par notre modele
```{r}
pcca_finale_sans_alt
eig= c(0.24441, 0.16549, 0.12212, 0.10341 )
(0.24441 +0.16549)/sum(eig)
```

On verifie que la pCCA est bien significative
```{r}
anova.cca(pcca_finale_sans_alt)
```

Finalement, les resultats de la pCCA sont significatifs (p=0,001). L'inertie totale de l'analyse est 7.97, l'environnement en explique **7,9%** et les donnees spatiales **8,8%**.


Les 2 premiers axes representent **64,6%** de la variance expliquée par l'environnement (independament de l'effet spatiale), et **XX%** de la variance totale.



### Importance des variables dans le modele
On peut aussi vérifier la significativité de chaque variable environnementale du modele
```{r}
anova(pcca_finale_sans_alt, by="terms", perms.max=1000)
```

```{r}
pcca_finale_sans_alt$CCA$biplot
```

### Representation des resultats
```{r}
plot(pcca_finale_sans_alt, type="n", scaling =3)
text(pcca_finale_sans_alt, dis="cn",col="black",cex = 1.2)
text(pcca_finale_sans_alt, "species", col="blue", cex=0.8)
```



Ici la representation est refaite en colorant selon la communauté vegetale de chaque site. (determine par un expert), qui sont contenue dans les **données associations**.
```{r}
scl <- 2 
colvec <- c("darkred", "darkblue", "darkgreen","darkorange","darkmagenta","darkcyan","darkgrey")

association = unique(data_association$association) %>%
  as.factor()
data_environmentAndCoord_sans_alt$association <- as.factor(data_association$association)
#head(with(data_environmentAndCoord_sans_alt, colvec[association]))

# Ajouter les axes sans les points :
plot(pcca_finale_sans_alt, type = "n", scaling = scl)
# Ajouter les fleches pour les variables environnementales :
text(pcca_finale_sans_alt, dis="cn",col="black",cex = 1.2)
# Ajouter les points (1 point = 1 ligne = 1 site)
with(data_environmentAndCoord_sans_alt, points(pcca_finale_sans_alt, display = "sites", col = colvec[association],
                      scaling = scl, pch = 21, bg = colvec[association]))
# Ajout des especes : (ça fait charge)
# Ajout d'une legende pour les couleurs :
with(data_environmentAndCoord_sans_alt, legend("topright", legend = levels(association), bty = "n",
                      col = colvec, pch = 21, pt.bg = colvec))
```

# Comparaison des résultats des deux analyses


```{r, echo=FALSE}
association = unique(data_association$association) %>%
  as.factor()
data_environmentAndCoord$association <- as.factor(data_association$association)

# Ajouter les axes sans les points :
plot(pccaModel_finale, type = "n", scaling = scl, main="Cas1: Avec Altitude")
# Ajouter les fleches pour les variables environnementales :
text(pccaModel_finale, dis="cn",col="black",cex = 1.2)
# Ajouter les points (1 point = 1 ligne = 1 site)
with(data_environmentAndCoord, points(pccaModel_finale, display = "sites", col = colvec[association],
                      scaling = scl, pch = 21, bg = colvec[association]))
# Ajout des especes : (ça fait charge)
#text(pccaModel_finale, display = "species", scaling = scl, cex = 0.8, col = "darkcyan")
# Ajout d'une legende pour les couleurs :
with(data_environmentAndCoord, legend("topright", legend = levels(association), bty = "n",
                      col = colvec, pch = 21, pt.bg = colvec))
```


```{r, echo=FALSE}
scl <- 2 
colvec <- c("darkred", "darkblue", "darkgreen","darkorange","darkmagenta","darkcyan","darkgrey")

association = unique(data_association$association) %>%
  as.factor()
data_environmentAndCoord_sans_alt$association <- as.factor(data_association$association)

# Ajouter les axes sans les points :
plot(pcca_finale_sans_alt, type = "n", scaling = scl, main="Cas2: Sans Altitude")
# Ajouter les fleches pour les variables environnementales :
text(pcca_finale_sans_alt, dis="cn",col="black",cex = 1.2)
# Ajouter les points (1 point = 1 ligne = 1 site)
with(data_environmentAndCoord_sans_alt, points(pcca_finale_sans_alt, display = "sites", col = colvec[association],
                      scaling = scl, pch = 21, bg = colvec[association]))
# Ajout des especes : (ça fait charge)
# Ajout d'une legende pour les couleurs :
with(data_environmentAndCoord_sans_alt, legend("topright", legend = levels(association), bty = "n",
                      col = colvec, pch = 21, pt.bg = colvec))

```

**On constate que la variable Altitude à une grande importance pour structuré la comminauté des espèces végétale **.






